---
title: "Installation und Setup von R und R-Studio"
output:
  html_document:
    toc: true
    toc_float: true
    collapsed: true
    number_sections: false
    toc_depth: 2
    #code_folding: hide
---

# R installieren

**R** kann hier heruntergeladen werden: [R-Project](https://cran.r-project.org)

Dort einfach das Betriebssystem auswählen und die aktuelle Version 
herunterladen.

*Falls ein IW-Laptop benutzt wird, unterstützt die IT.*

# R-Studio installieren

**R-Studio** kann hier heruntergeladen werden: [R-Studio](https://rstudio.com/products/rstudio/)

RStudio Desktop auswählen und den Installationsanweisungen folgen.

*Falls ein IW-Laptop benutzt wird, unterstützt die IT.*

# Setup testen

R-Studio öffnen.

Kommando-Fenster (unten links) <code>1+2</code> eingeben.

Im Skriptfenster <code>mean()</code> eingeben und mit dem Cursor direkt daneben die F1-Taste drücken. Unten rechts sollte sich das Hilfe-Fenster öffnen. Alternativ im Kommando-Fenster ?mean eingeben und mit Enter bestätigen.

# Erste Schritte und Ressourcen

Ein guter Anlauf für Tips, wie man den Einstieg in R gestalten kann finden sich hier: [Getting Started with R](https://support.rstudio.com/hc/en-us/articles/201141096-Getting-Started-with-R).

----

# Grundlagen der Programmierung in R

Hier werden ausgewählte Grundlagen der Programmierung in R kurz erklärt. Auch 
wenn in dieser Einführung keine Vorkenntnisse in R vorausgesetzt werden, 
empfiehlt es sich, sich mit den Fundamenten der Programmiersprache R vor Beginn
des Kurses auseinanderzusetzten. So bekommt man ein Gefühl dafür, wie R 
funktioniert und kann in vielen Situationen flexibler auf eventuelle Probleme 
und eigene Anpassungswünsche reagieren. 

## Coding Grundlagen

R kann wie ein gewöhnlicher Taschenrechner benutzt werden.

```{r calc_1}
1 / 10 * 90
```

```{r calc_2}
sin(pi / 2)
```
Neue Objekte können mit dem "assignment operator" <code> <- </code> erzeugt 
werden. Alternativ kann für das Assignment auch <code> = </code> verwendent. 
Aus konventionellen Gründen der besseren Lesbarkeit wird in R für die Zuweisung
von Objekten aber der <code> <- </code> Operator verwendent. 

```{r}
a <- 5
b <- 6
a * b
```
## Objektnamen

Objektnamen müssen in R mit einem Buchstaben beginnen und können nur Buchstaben,
<code>_</code> oder <code>.</code> enthalten. 

```{r}
beispiel_name <- "Hans"
anderes_beispiel <- "Peter"
```

## Funktionen

In R gibt es eine große Anzahl an Funktionen, die in Base-R enthalten sind und 
direkt genutzt werden können. Ein typischer Aufrauf einer Funktion sieht 
folgendermaßen aus:

```{r eval=FALSE}
function_name(arg1 = val1, arg2 = val2, ...)
```

Eine solche Funktion ist etwa <code>mean()</code>, die das arithmetische Mittel
der eingegebenen Werte ausgibt oder <code>seq()</code>, die eine Sequenz aus 
einem Start- und Endpunkt erzeugen kann.

```{r}
mean(c(5,34,57))
```

```{r}
seq(1,10, length.out = 5)
```
Setzt man dem Namen der jeweiligen Funktion ein <code>?</code> voran, kann die
Hilfe-Seite der Funktion direkt in R-Studio angezeigt werden.

```{r}
?seq
```

## Vektoren

In R gibt es zwei Typen von Vektoren

1. **Atomic** Vektoren mit den Typen **logical**, **integer**, **double**, **charachter**,
**complex** und **raw**. Integer und double werden dabei häufig kollektiv als 
**numeric** bezeichnet. 

2. **Listen**, die manchmal auch als rekursive Vektoren bezeichnet werden, da
Listen weitere Listen beinhalten können. 

Der Unterschied zwischen atomic Vektoren und Listen ist der, dass atomic 
Vektoren immer homogen sein müssen, also nur Objekte des gleichen Typs enthalten
können, während Listen heterogen sind. 

### Typen von Vektoren

1. Logical

Können nur drei mögliche Werte annehmen: <code>TRUE</code>, <code>FALSE</code> 
oder <code>NA</code>

```{r}
1:10 %% 3 == 0

c(TRUE, TRUE, FALSE, NA)
```

2. Numeric

Integer und double Vektoren werden in R unter numeric gefasst. Zahlen sind in R
standardmäßig doubles, um einen integer Vektor zu erstellen muss hinter die Zahl
ein <code>L</code> angehängt werden.

```{r}
typeof(1)
```

```{r}
typeof(1L)
```
3. Character

Character Vektoren können eine beliebige Anzahl sogenannter Strings (
eine zusammenhängende Folge von Zeichen) enthalten.

```{r}
x <- "Das ist ein String"
x
```


