---
title: "Datenvisualisierung mit ggplot2"
output:
  html_document:
    toc: true
    toc_float: true
    collapsed: true
    number_sections: false
    toc_depth: 2
    #code_folding: hide
---



```{r setup, include=FALSE}
knitr::opts_chunk$set(message=FALSE,warning=FALSE, cache=TRUE)
```

---- 

# Ziele der Sitzung

* Grundverständnis von ggplot2
* Grundlagen der Datenvisualisierung
* Anpassungsmöglichkeiten in ggplot2
* Erstellen publikationsrefier Plots

```{r echo=FALSE, fig.align="center"}
data <- read_csv('daten_beispiele/Landkreise_merged.csv')

data %>% 
  filter(!is.na(Wahlbeteiligung)) %>% 
  ggplot(aes(x = Wahlbeteiligung, y = Arbeitslosenquote,
             col = Durchschnittsalter)) + 
  geom_point() +
  scale_color_viridis_c(direction = -1) +
  facet_wrap(~Jahr) +
  labs(title = "Verhältnis von Wahlbeteiligung, Arbeitslosenquote und Durchschnittsalter",
       subtitle = "Deutsche Landkreise und kreisfreie Städte (1998-2017)",
       x = "\nWahlbeteiligung",
       y = "Arbeitslosenquote\n") +
  theme_minimal() +
  theme(plot.title.position = 'plot')
```


----

# Was ist ggplot2?

<code>ggplot2</code> ist eines der bekanntesten und populärsten R-Pakete für Datenvisualisierung. Ursprünglich entwickelt von Hadley Wickham stellt ggplot2 eine Implementierung der "Grammar of Graphics" dar, die Datenvisualisierung in semantische Einheiten (wie Skalen und Ebenen) unterteilt. 

Die "Grammar of Graphics" spezifiziert Bausteine, mit welchen Grafiken erstellt werden können. Diese beinhalten, in der Reihenfolge der Anwendung:

1. Daten (*Was* soll dargestellt werden?)

2. Mapping der Aesthetics (Was kommt auf die X- und die Y-Achse, etc.)

3. Geometrisches Objekt (<code>geom</code>) (Wie sollen die Daten dargestellt werden? Linien, Punkte, Balken, etc.)

4. Weitere <code>geoms</code> (z.B. Regressionslinie, etc.)

5. Feinschliff der Axenbeschriftungen, Skalen, etc.

Man sieht also, dass die "Grammar of Graphics" und damit auch <code>ggplot2</code> ein modulares Konzept verfolgen, wo Ebenen sukzessiv übereinander gelegt werden. 

Der wichtigste Frage, die man vor jeder Datenvisualisierung beantworten sollte: Was soll dargestellt werden? Konkreter: Was soll verglichen werden?  

!!Hier noch mehr zu generellen Punkten bei Datenvisualisierung!!!


```{r load_data}
library(tidyverse)

# Laden der Daten
landkreise <-
  read_csv('daten_beispiele/Landkreise_merged.csv') %>% 
  filter(Jahr == 2017)

glimpse(data)
```
# Bausteine von ggplot2

Die wichtigsten Bausteine von <code>ggplot2</code> sollen an einem Beispiel genauer erklärt werden.

```{r build_plot, fig.align="center", out.width = "60%"}
ggplot(data = landkreise,
       mapping = aes(x = Wahlbeteiligung, 
                     y = Arbeitslosenquote)) +
geom_point()
```

Hier werden in einem einfachen Plot die ersten drei Bausteine angewandt, um einen Scatterplot vom Verhältnis der Wahlbeteiligung zur Arbeitslosenquote in den einzelnen Landkreise zu erstellen. 

Das erste Argument in der <code>ggplot</code> Funktion <code>data</code> gibt an, welche Daten grafisch dargestellt werden sollen. Da die Daten immer in dem Format sein müssen, in welchem sie nachher im Plot erscheinen, sollte man vor erstellen des Plots darüber nachdenken, was genau dargestellt werden soll. Im Beispiel gegen wir die schon bearbeiteten Daten der <code>landkreise</code> an. 

Der zweite Befehl umfasst das Mapping der Aesthetics. Aesthetics (<code>aes</code>) beschreiben wie die Variablen in den Daten zu visuellen Eigenschaften von <code>geoms</code> zugeordnet werden sollen. Im Beispiel sollen die Variable "Wahlbeteiligung" auf der x-Achse und die Variable "Arbeitslosenquote" auf der y-Achse dargestellt werden. Konkretere Beispiele verschiedener Aesthetics werden weiter unten erklärt. 

Zuletzt gibt der Befehl <code>geom_point</code> an, in welcher Art die Daten dargestellt werden sollen bzw. welches geometrische Objekt genutzt werden soll. Hier gibt es eine sehr große Auswahl verschiedener <code>geom</code>, um etwa Balkendiagramme, Liniendiagramme, Boxplots, usw. zu plotten. 

## Aesthetics

In den aesthetics <code>aes()</code> in <code>ggplot2</code> muss festgelegt werden, welche Variablen aus den Daten wie im Plot dargestellt werden sollen. 

### Size

Zunächst soll die Größe (size) der Punkte, dem jeweiligen Wert der Variable "BIP" - also des BIP per capita pro Landkreis - entsprechen. Dafür wird in <code>aes()</code> neben den Variablen, die auf der x- bzw. der y-Achse dargestellt werden sollen auch die <code>size = BIP</code> gesetzt. 

Im Unterschied zum Code oben werden hier die Daten mit der <code>%>%</code> in das ggplot-Objekt weitergegeben. Das hat den Vorteil, dass etwaige Datentransformationen vorgenommen und dann direkt in <code>ggplot</code> überführt werden können. 

```{r, fig.align="center", out.width = "75%"}
data %>% 
  ggplot(aes(x = Wahlbeteiligung, 
             y = Arbeitslosenquote,
             size = BIP)) +
  geom_point()
```

### Color

Auch die Farbe (color) kann durch Variablenwerte bestimmt werden.

```{r, fig.align="center", out.width = "75%"}
data %>% 
  ggplot(aes(x = Wahlbeteiligung, 
             y = Arbeitslosenquote,
             color = Durchschnittsalter)) +
  geom_point()
```

### Shape

Zuletzt wird Beispielhaft die Form (shape) der Objekte durch die Variable "Aggregat" festegelt. Hier sieht man auch, dass weitere Aesthetics darüber gelagert werden können. Hier werden shape und color festgelegt.

```{r, fig.align="center", out.width = "75%"}
data %>% 
  ggplot(aes(x = Wahlbeteiligung, 
             y = Arbeitslosenquote,
             shape = Aggregat,
             color = Aggregat)) +
  geom_point()
```

In <code>ggplot2</code> gibt es eine Reihe weiterer Aesthetics, die festgelegt werden können (siehe [hier](https://ggplot2.tidyverse.org/articles/ggplot2-specs.html)). Hier ist zunächst wichtig, zu verstehen, dass alle

----

## Geoms



