---
title: "Datenvisualisierung mit ggplot2"
output:
  html_document:
    toc: true
    toc_float: true
    collapsed: true
    number_sections: false
    toc_depth: 2
    #code_folding: hide
---



```{r setup, include=FALSE}
knitr::opts_chunk$set(message=FALSE,warning=FALSE, cache=TRUE)
```

---- 

# Ziele der Sitzung

* Grundverständnis von ggplot2
* Grundlagen der Datenvisualisierung
* Anpassungsmöglichkeiten in ggplot2
* Erstellen publikationsrefier Plots

```{r echo=FALSE, fig.align="center"}
library(tidyverse)

data <- read_csv('daten_beispiele/Landkreise_merged.csv')

data %>% 
  filter(!is.na(Wahlbeteiligung)) %>% 
  ggplot(aes(x = Wahlbeteiligung, y = Arbeitslosenquote,
             col = Durchschnittsalter)) + 
  geom_point() +
  scale_color_viridis_c(direction = -1) +
  facet_wrap(~Jahr) +
  labs(title = "Verhältnis von Wahlbeteiligung, Arbeitslosenquote und Durchschnittsalter",
       subtitle = "Deutsche Landkreise und kreisfreie Städte (1998-2017)",
       x = "\nWahlbeteiligung",
       y = "Arbeitslosenquote\n") +
  theme_minimal() +
  theme(plot.title.position = 'plot')
```


----

# Was ist ggplot2?

<code>ggplot2</code> ist eines der bekanntesten und populärsten R-Pakete für Datenvisualisierung. Ursprünglich entwickelt von Hadley Wickham stellt ggplot2 eine Implementierung der "Grammar of Graphics" dar, die Datenvisualisierung in semantische Einheiten (wie Skalen und Ebenen) unterteilt. 

Die "Grammar of Graphics" spezifiziert Bausteine, mit welchen Grafiken erstellt werden können. Diese beinhalten, in der Reihenfolge der Anwendung:

1. Daten (*Was* soll dargestellt werden?)

2. Mapping der Aesthetics (Was kommt auf die X- und die Y-Achse, etc.)

3. Geometrisches Objekt (<code>geom</code>) (Wie sollen die Daten dargestellt werden? Linien, Punkte, Balken, etc.)

4. Weitere <code>geoms</code> (z.B. Regressionslinie, etc.)

5. Feinschliff der Axenbeschriftungen, Skalen, etc.

Man sieht also, dass die "Grammar of Graphics" und damit auch <code>ggplot2</code> ein modulares Konzept verfolgen, wo Ebenen sukzessiv übereinander gelegt werden. 

Der wichtigste Frage, die man vor jeder Datenvisualisierung beantworten sollte: Was soll dargestellt werden? Konkreter: Was soll verglichen werden?  

!!Hier noch mehr zu generellen Punkten bei Datenvisualisierung!!!


```{r load_data}
library(tidyverse)

# Laden der Daten
landkreise <-
  read_csv('daten_beispiele/Landkreise_merged.csv') %>% 
  filter(Jahr == 2017)

glimpse(data)
```
# Bausteine von ggplot2

Die wichtigsten Bausteine von <code>ggplot2</code> sollen an einem Beispiel genauer erklärt werden.

```{r build_plot, fig.align="center", out.width = "60%"}
ggplot(data = landkreise,
       mapping = aes(x = Wahlbeteiligung, 
                     y = Arbeitslosenquote)) +
geom_point()
```

Hier werden in einem einfachen Plot die ersten drei Bausteine angewandt, um einen Scatterplot vom Verhältnis der Wahlbeteiligung zur Arbeitslosenquote in den einzelnen Landkreise zu erstellen. 

Das erste Argument in der <code>ggplot</code> Funktion <code>data</code> gibt an, welche Daten grafisch dargestellt werden sollen. Da die Daten immer in dem Format sein müssen, in welchem sie nachher im Plot erscheinen, sollte man vor erstellen des Plots darüber nachdenken, was genau dargestellt werden soll. Im Beispiel gegen wir die schon bearbeiteten Daten der <code>landkreise</code> an. 

Der zweite Befehl umfasst das Mapping der Aesthetics. Aesthetics (<code>aes</code>) beschreiben wie die Variablen in den Daten zu visuellen Eigenschaften von <code>geoms</code> zugeordnet werden sollen. Im Beispiel sollen die Variable "Wahlbeteiligung" auf der x-Achse und die Variable "Arbeitslosenquote" auf der y-Achse dargestellt werden. Konkretere Beispiele verschiedener Aesthetics werden weiter unten erklärt. 

Zuletzt gibt der Befehl <code>geom_point</code> an, in welcher Art die Daten dargestellt werden sollen bzw. welches geometrische Objekt genutzt werden soll. Hier gibt es eine sehr große Auswahl verschiedener <code>geom</code>, um etwa Balkendiagramme, Liniendiagramme, Boxplots, usw. zu plotten. 

## Aesthetics

In den aesthetics <code>aes()</code> in <code>ggplot2</code> muss festgelegt werden, welche Variablen aus den Daten wie im Plot dargestellt werden sollen. 

### Size

Zunächst soll die Größe (size) der Punkte, dem jeweiligen Wert der Variable "BIP" - also des BIP per capita pro Landkreis - entsprechen. Dafür wird in <code>aes()</code> neben den Variablen, die auf der x- bzw. der y-Achse dargestellt werden sollen auch die <code>size = BIP</code> gesetzt. 

Im Unterschied zum Code oben werden hier die Daten mit der <code>%>%</code> in das ggplot-Objekt weitergegeben. Das hat den Vorteil, dass etwaige Datentransformationen vorgenommen und dann direkt in <code>ggplot</code> überführt werden können. 

```{r, fig.align="center", out.width = "75%"}
landkreise %>% 
  ggplot(aes(x = Wahlbeteiligung, 
             y = Arbeitslosenquote,
             size = BIP)) +
  geom_point()
```

### Color

Auch die Farbe (color) kann durch Variablenwerte bestimmt werden.

```{r, fig.align="center", out.width = "75%"}
landkreise %>%
  ggplot(aes(x = Wahlbeteiligung, 
             y = Arbeitslosenquote,
             color = Durchschnittsalter)) +
  geom_point()
```

### Shape

Zuletzt wird Beispielhaft die Form (shape) der Objekte durch die Variable "Aggregat" festegelt. Hier sieht man auch, dass weitere Aesthetics darüber gelagert werden können. Hier werden shape und color festgelegt.

```{r, fig.align="center", out.width = "75%"}
landkreise %>% 
  ggplot(aes(x = Wahlbeteiligung, 
             y = Arbeitslosenquote,
             shape = Aggregat,
             color = Aggregat)) +
  geom_point()
```

In <code>ggplot2</code> gibt es eine Reihe weiterer Aesthetics, die festgelegt werden können (siehe [hier](https://ggplot2.tidyverse.org/articles/ggplot2-specs.html)). Hier ist zunächst wichtig, zu verstehen, dass alle

### Aesthetics setzen

Neben der Option, Aesthetics über den <code>aes()</code> Befehl zu mappen, kann man aesthetics auch statisch festsetzen. Im Beispiel unten wird hier die Farbe für *alle* Punkte im Diagramm festgelegt. Hier wird die Farbe also nicht von den Daten auf die Punkte gemapped sondern vom Anwender konkret festgelegt. 

```{r, fig.align="center", out.width = "75%"}
landkreise %>% 
  ggplot(aes(x = Wahlbeteiligung, 
             y = Arbeitslosenquote)) +
  geom_point(color = "#2e4964")
```
Im gleichen Stil können auch andere Aesthetics statisch festgelegt werden.

```{r, fig.align="center", out.width = "75%"}
landkreise %>% 
  ggplot(aes(x = Wahlbeteiligung, 
             y = Arbeitslosenquote)) +
  geom_point(color = "#2e4964",
             size = 2,
             shape = 17)
```

----

## Geoms

<code>geoms</code> können in <code>ggplot2</code> als Ebenen (Layers) über das vorhandene ggplot-Objekt gelegt werden. Gibt man innerhalb der <code>geoms</code> keine weiteren Aesthetics an, werden die Aesthetics aus der <code>ggplot()</code> Hauptfunktion übernommen. 

### geom_point()

Im Beispiel von oben gibt <code>geom_point()</code> an, dass die Mappings in einem Scatterplot (in Punkten) dargestellt werden sollen.

```{r, fig.align="center", out.width = "75%"}
landkreise %>% 
  ggplot(aes(x = Wahlbeteiligung, 
             y = Arbeitslosenquote,
             color = Durchschnittsalter)) +
  geom_point()
```

### geom_line()

Mit <code>geom_line()</code> können gewöhnliche Liniendiagramme erstellt werden. Im unten dargestellten Plot werden beispielthaft fünf Landkreise ausgewählt.

```{r, fig.align="center", out.width = "75%"}
data %>% 
  filter(Raumeinheit %in% c("Elbe-Elster",
                            "Oberspreewald-Lausitz",
                            "Prignitz", "Spree-Neiße",
                            "Vogtlandkreis"),
         !is.na(Arbeitslosenquote)) %>% 
  ggplot(aes(x = Jahr,
             y = Arbeitslosenquote,
             col = Raumeinheit)) +
  geom_line(size = 1.0)
```

### geom_bar()

Auch ein Balkendiagramm lässt sich einfach mit dem <code>geom</code> <code>geom_bar()</code> erstellen. Hier wird standardmäßig <code>stat="bin"</code> benutzt. Dieser Befehl setzt die Höhe jedes Balkens gleich der Anzahl an Beobachtungen pro Gruppe (wie in einem Histogramm). Da hier der Wert der y-Achse aber manuell gesetzt wird, gibt <code>stat="identity"</code>, dass der Wert aus den Daten gemapped werden soll. 

```{r, fig.align="center", out.width = "75%"}
data %>% 
  filter(Raumeinheit %in% c("Elbe-Elster",
                            "Oberspreewald-Lausitz",
                            "Prignitz", "Spree-Neiße",
                            "Vogtlandkreis"),
         Jahr == 1998) %>% 
  ggplot(aes(x = Raumeinheit,
             y = Arbeitslosenquote)) +
  geom_bar(stat = "identity")
```

### geom_boxplot()

Ein letztes Beispiel zeigt die Erstellung eines Boxplots mit <code>geom_boxplot()</code>. Hier wird die Arbeitslosenquote pro Jahr dargetellt.

```{r, fig.align="center", out.width = "75%"}
data %>% 
  filter(!is.na(Arbeitslosenquote)) %>% 
  ggplot(aes(x = Jahr, y = Arbeitslosenquote,
             group = Jahr)) +
  geom_boxplot()
```

### Weitere geoms

Innerhalb der <code>ggplot2</code> Umgebung lassen sich ein Vielzahl verschiedener <code>geoms</code> implementieren. [Hier](https://ggplot2.tidyverse.org/reference/) findet man eine Übersicht über die wichtigsten <code>geoms</code>.

----

## Kombinieren von geoms

In einem mit <code>ggplot2</code> erstelltem Plot lassen sich weitere <code>geoms</code> einfach übereinander darstellen. Wichtig hierbei ist, dass jeder weitere Ebene die weiter unten liegenden Ebenen potenziell überlagert. 

Im folgenden Beispiel wird über einen gewöhnlichen mit <code>geom_point()</code> erstellten Scatterplot mit einem weiteren <code>geom</code>, <code>geom_smooth()</code> ein Regressionlinie abgebildet. In dem Befehl <code>method = "lm"</code> steht "lm" für "linear model", das eine lineare Regressionslinie umschreibt. 

```{r, fig.align="center", out.width = "75%"}
data %>% 
  filter(Jahr == 2017) %>% 
  ggplot(aes(x = Wahlbeteiligung, 
             y = Arbeitslosenquote)) +
  geom_point() +
  geom_smooth(method = "lm",
              color = "black")
```

Die Verbindung mehrerer <code>geoms</code> kann auch mit weiteren Aesthetics kombiniert werden. Das Beispiel unten zeigt etwa jeweils eingefärbte Punkte und Regressionslinien für kreisfreie Städte und Landkreise.

```{r, fig.align="center", out.width = "75%"}
data %>% 
  filter(Jahr == 2017) %>% 
  ggplot(aes(x = Wahlbeteiligung, 
             y = Arbeitslosenquote,
             group = Aggregat,
             col = Aggregat)) +
  geom_point() +
  geom_smooth(method = "lm")
```

----

## Themes

Themes in <code>ggplot2</code> beziehen sich auf alles in einem Plot, was nichts mit den Daten zu tun hat. Über <code>theme_set()</code> kann ein Theme entweder global festgelegt werden oder innerhalb eines <code>ggplot</code> Codes festgelegt werden. 

<code>ggplot2</code> beinhaltet vorinstalliert eininge Themes, die sofot genutzt werden können. Diese sind etwa <code>theme_classic()</code>:

```{r, fig.align="center", out.width = "75%"}
landkreise %>% 
  ggplot(aes(x = Wahlbeteiligung, 
             y = Arbeitslosenquote,
             color = Durchschnittsalter)) +
  geom_point() +
  theme_classic()
```

<code>theme_bw()</code>

```{r, fig.align="center", out.width = "75%"}
landkreise %>% 
  ggplot(aes(x = Wahlbeteiligung, 
             y = Arbeitslosenquote,
             color = Durchschnittsalter)) +
  geom_point() +
  theme_bw()
```

oder <code>theme_minimal</code>

```{r, fig.align="center", out.width = "75%"}
landkreise %>% 
  ggplot(aes(x = Wahlbeteiligung, 
             y = Arbeitslosenquote,
             color = Durchschnittsalter)) +
  geom_point() +
  theme_minimal()
```

Weitere vorinstallierte Themes findet man [hier](https://ggplot2.tidyverse.org/reference/ggtheme.html). 

Es besteht zudem die Möglichkeit, Themes selbst nach den eigenen Vorstellungen anzupassen. Hier lassen sich alle vorstellbaren Elemente anpassen. Eine Übersicht über die jeweiligen Befehle findet sich hier [hier](https://ggplot2.tidyverse.org/reference/theme.html).

Im Beispiel unten werden neben der Schriftgröße (<code>base_size = 14</code>) mit dem zusätzlichen Befehl <code>theme()</code> weitere Anpassungen vorgenommen. Wichtig hierbei ist, dass mehrere <code>theme</code> Befehle sich gegenseitig überlagern können. 


```{r, fig.align="center", out.width = "75%"}
landkreise %>% 
  ggplot(aes(x = Wahlbeteiligung, 
             y = Arbeitslosenquote,
             color = Durchschnittsalter)) +
  geom_point(size = 2) +
  theme_minimal(base_size = 14) +
  # plot.background setzt den Hintergrund hinter dem Plot fest
  theme(plot.background = element_rect(fill = "grey80", color = "grey80"),
        # Hier werden die gridlines entfernt
        panel.grid.major = element_blank(), 
        panel.grid.minor = element_blank(),
        # Hier wird die Legende entfernt
        legend.position = "none")
```


## Titel und Achsenbeschriftungen
Auch Titel, Untertitel und Achsenbeschriftungen von Plots lassen sich in <code>ggplot2</code> einfach festelegen. Hier wird zunächst wie oben das Theme definiert. Mit dem Befehl <code>theme_update()</code> wird das aktuelle Theme weiter angepasst. Hier werden die Abstände der X- und Y-Achsenbeschriftung leicht erhöht und die Position der Überschrift auf ganz links im Plot festgelegt.

Über den <code>labs</code> Befehl lassen sich dann <code>x</code>-Achse <code>y</code>-Achse <code>title</code> und <code>subtitle</code> definieren.

```{r, fig.align="center", out.width = "75%"}
theme_set(theme_minimal()) 
theme_update(axis.title.y = 
               element_text(margin = margin(t = 0, r = 10, b = 0, l = 0)),
             axis.title.x = 
               element_text(margin = margin(t = 10, r = 0, b = 0, l = 0)),
             plot.title.position = 'plot')

landkreise %>% 
  ggplot(aes(x = Wahlbeteiligung, 
             y = Arbeitslosenquote)) +
  geom_point(color = "#2e4964") +
  labs(x = "Wahlbeteiligung (in%)",
       y = "Arbeitslosenquote (in %)",
       title = "Verhältnis von Arbeitslosigkeit und Wahlbeteiligung",
       subtitle = "Kreisfreie Städte und Landkreise in Deutschland (2017)")
```

## Text

Auch Textdaten lassen sich in <code>ggplot2</code> einfach darstellten. Hier werden mit <code>geom_text()</code> die Namen der jeweiligen Landkreise und kreisfreien Städte geplottet. 

```{r, fig.align="center", out.width = "75%"}
data %>% 
  filter(Jahr == 2017) %>% 
  ggplot(aes(x = Wahlbeteiligung, y = Arbeitslosenquote, label = Raumeinheit)) +
  geom_text() +
  labs(x = "Wahlbeteiligung (in%)",
       y = "Arbeitslosenquote (in %)",
       title = "Verhältnis von Arbeitslosigkeit und Wahlbeteiligung",
       subtitle = "Kreisfreie Städte und Landkreise in Deutschland (2017)")
```

Zu viel Text gleichzeitig darzustellen ist allerdings nicht immer sinnvoll, da es so schnell unübersichtlich wird. Hier macht es meist mehr Sinn, Textelemente selektiver zu nutzen. Im Beispiel unten werden die fünf Städte mit dem höchsten BIP pro Kopf hervorgehoben und mit einem Label namentlich genannt.

Hier lassen sich auch die verschiedenen Ebenen von <code>ggplot2</code> noch einmal verdeutlichen, die übereinander gelegt werden. Hier werden zunächst alle Städte und Landkreise in grau (<code>"grey80"</code) geplottet, um dann mit <code>subset</code> ein Subset der Daten (solche Beobachtanugen mit einem BIP größer 92.5) farbig darüber zu legen. 

Der Befehl <code>geom_text_repel()</code> aus der <code>ggrepel</code> Bibilothek plottet dann die Label für dieses Subset. Durch den Beisatz "repel" werden die Label hier so dargestellt, dass sie nicht den eigentlichen Punkt überlagern. 

```{r, fig.align="center", out.width = "75%"}
data %>% 
  filter(Jahr == 2017) %>% 
  ggplot(aes(x = Wahlbeteiligung, y = Arbeitslosenquote)) +
  geom_point(color = "grey80",
             size = 2.0) +
  geom_point(data = subset(data,
                           BIP > 92.5 & Jahr == 2017),
             color = "#2e4964",
             size = 2.0) +
  ggrepel::geom_text_repel(data = subset(data,
                                         BIP > 92.5 & Jahr == 2017),
                           aes(label = Raumeinheit),
                           size = 3.5) +
  labs(x = "Wahlbeteiligung (in%)",
       y = "Arbeitslosenquote (in %)",
       title = "Verhältnis von Arbeitslosigkeit und Wahlbeteiligung",
       subtitle = "Kreisfreie Städte und Landkreise in Deutschland (2017)")
```

## Facets

## Speichern von Grafiken