---
title: "Datenvisualisierung mit ggplot2"
output:
  html_document:
    toc: true
    toc_float: true
    collapsed: true
    number_sections: false
    toc_depth: 2
    #code_folding: hide
---



```{r setup, include=FALSE}
knitr::opts_chunk$set(message=FALSE,warning=FALSE, cache=TRUE)
```

---- 

# Ziele der Sitzung

* Grundverständnis von ggplot2
* Grundlagen der Datenvisualisierung
* Anpassungsmöglichkeiten in ggplot2
* Erstellen publikationsrefier Plots


----

# Was ist ggplot2?

<code> ggplot2 </code> ist eines der bekanntesten und populärsten R-Pakete für Datenvisualisierung. Ursprünglich entwickelt von Hadley Wickham stellt ggplot2 eine Implementierung der "Grammar of Graphics" dar, die Datenvisualisierung in semantische Einheiten (wie Skalen und Ebenen) unterteilt. 

Die "Grammar of Graphics" spezifiziert Bausteine, mit welchen Grafiken erstellt werden können. Diese beinhalten, in der Reihenfolge der Anwendung:

1. Daten (*Was* soll dargestellt werden?)

2. Mapping der Aesthetics (Was kommt auf die X- und die Y-Achse, etc.)

3. Geometrisches Objekt (<code>geom</code>) (Wie sollen die Daten dargestellt werden? Linien, Punkte, Balken, etc.)

4. Weitere <code>geoms</code> (z.B. Regressionslinie, etc.)

5. Feinschliff der Axenbeschriftungen, Skalen, etc.

Man sieht also, dass die "Grammar of Graphics" und damit auch <code>ggplot2</code> ein modulares Konzept verfolgen, wo Ebenen sukzessiv übereinander gelegt werden. 

Der wichtigste Frage, die man vor jeder Datenvisualisierung beantworten sollte: Was soll dargestellt werden? Konkreter: Was soll verglichen werden?  

!!Hier noch mehr zu generellen Punkten bei Datenvisualisierung!!!


```{r load_data}
library(tidyverse)

# Laden der Daten
data <-
  read_csv('daten_beispiele/Landkreise_merged.csv')

glimpse(data)
```
# Bausteine von ggplot2
