---
title: "Interaktive Abbildungen"
output:
  html_document:
    toc: true
    toc_float: true
    collapsed: true
    number_sections: false
    toc_depth: 2
    #code_folding: hide
---


```{r setup, include=FALSE}
knitr::opts_chunk$set(message=FALSE,warning=FALSE, cache=F)
```

----

# Ziele der Sitzung

* Überblick über verschiedene interaktive Darstellungsmöglichkeiten
* Erstellen von simplen interaktiven Abbildungen

----

# <code>htmlwidgets</code>

JavaScript ist eine weit verbreitete Skriptsprache. Sie wird für dynamische Webseiten (html) genutzt. Mit dem <code>htmlwidgets</code>-Paket können <code>R</code>-Befehle mit zahlreichen interaktiven JavaScript-Bibliotheken verbunden werden. 

Es gibt eine Vielzahl an JavaScript-Bibliotheken, die interaktive Komponenten, in unserem Fall Abbildungen, sogenannte <code>widgets</code> erstellen. In der [htmlwidgets for R-gallery](http://gallery.htmlwidgets.org/) sind diese gesammelt.

Interaktive Abbildungen können zum Beispiel

* für die explorative Datenanalyse genutzt,
* in R-Markdown-Reports eingebettet,
* als eigenständige Webseiten gespeichert,
* oder in bestehende Webseiten eingebettet werden.


# <code>plotly</code>

Wir arbeiten zunächst mit dem Paket <code>plotly</code>. Dieses verbindet <code>R</code>-Befehle mit der [Plotly JavaScript Open Source Graphing Library
](https://plotly.com/javascript/). 

In der [Plotly R Open Source Graphing Library](https://plotly.com/r/) finden sich zahlreiche Beispiele und <code>R</code>-Code-Schnippsel.

Grundsätzlich gibt es zwei Herangehensweisen, um mit <code>plotly</code> in <code>R</code> zu arbeiten:

1) Transformieren eines <code>ggplot2</code>-Objekts in ein <code>plotly</code>-Objekt mit <code>ggplotly()</code> oder

2) Direktes Erstellen eines <code>plotly</code>-Objekts via <code>plot_ly()</code>, <code>plot_geo()</code> oder <code>plot_mapbox()</code>.

### Benötigte Pakete

```{r}
library(tidyverse)
library(readr) #Daten einlesen
library(plotly) 
```

### Daten laden

```{r}
(Landkreise_merged <- read_csv("daten_beispiele/Landkreise_merged.csv")
)
```

## Statische Abbildung

Wir erstellen zunächst wieder eine statische Abbildung, aus der wir eine interaktive Abbildung machen wollen. Wir weisen diese einem R-Objekt zu.

```{r}
(statische_Abbildung <- Landkreise_merged %>% 
  filter(!is.na(Arbeitslosenquote)) %>% 
  filter(Raumeinheit %in% c("Berlin, Stadt", "Stuttgart, Stadt", "Düsseldorf, Stadt", "Hamburg, Stadt", "Frankfurt am Main, Stadt", "München, Stadt", "Köln, Stadt")) %>% 
  mutate(Raumeinheit = gsub("(.*),.*", "\\1", Raumeinheit)) %>% #Text ab Komma entfernen, optional
  ggplot(aes(x = Jahr, y = Arbeitslosenquote, color = Raumeinheit)) +
  geom_line() +
  geom_point() 
)
```

Um aus der statischen Abbildung eine interaktive zu machen, braucht es lediglich eines Befehls. Der Befehl <code>ggplotly()</code> übernimmt die Eigenschaften des statischen Plots und versieht diese mit einer Benutzeroberfläche, Mouseover, etc. Wird kein Objekt innerhalb <code>ggplotly()</code> angegeben, so wird das zuletzt erstellte <code>ggplot2</code>-Objekt in ein <code>plotly</code>-Objekt überführt.

```{r}
ggplotly(statische_Abbildung)
```

# Erweiterungen

## Slider

```{r}
ggplotly(statische_Abbildung) %>% 
  rangeslider(start = 2010, end = 2017)
```



# Animationen mit <code>plotly</code>

Statische Abbildung:

```{r}
(statische_Abbildung_frames <- Landkreise_merged %>% 
  filter(!is.na(Arbeitslosenquote)) %>% 
  filter(Raumeinheit %in% c("Berlin, Stadt", "Stuttgart, Stadt", "Düsseldorf, Stadt", "Hamburg, Stadt", "Frankfurt am Main, Stadt", "München, Stadt", "Köln, Stadt")) %>% 
  mutate(Raumeinheit = gsub("(.*),.*", "\\1", Raumeinheit)) %>% #Text ab Komma entfernen, optional
  ggplot(aes(x = Jahr, 
             y = Arbeitslosenquote)) +
  geom_line(aes(group = Raumeinheit)) +
  geom_line(aes(frame = Raumeinheit), color = "red")
)
```

Interaktive Abbildung:

```{r}
ggplotly(statische_Abbildung_frames) 
```

Der Titel für die Frames kann angepasst werden:

```{r}
statische_Abbildung_frames %>% 
    ggplotly() %>% 
    animation_slider(
    currentvalue = list(prefix = "Ausgewählte Stadt: ", font = list(color="red")))

```



# Weitere

## Animation mit Filter


```{r}
daten <- Landkreise_merged %>% 
  filter(!is.na(Arbeitslosenquote)) %>% 
  as_tibble()
```

```{r}
library(crosstalk)
library(htmlwidgets)
```


```{r}
tx <- SharedData$new(daten)

widgets <- bscols(widths = c(12),
  filter_select("Raumeinheit", "Stadt", tx, ~Raumeinheit))
```

```{r}
bscols(
  widths = c(12, 12), widgets, 
  plot_ly(tx, x = ~Jahr, y = ~Arbeitslosenquote, showlegend = FALSE) %>% 
    add_lines(color = ~Raumeinheit, colors = "black") %>% 
    add_markers(color = ~Raumeinheit, colors = "black") 
)
```

# Speichern eines widgets

```{r}
#final <- ggplotly(statische_Abbildung_frames)  
```


```{r}
#saveWidget(final, "final.html", selfcontained = T)
```

# Links

* [Interactive web-based data visualization with R, plotly, and shiny](https://plotly-r.com/index.html)

* [Leaflet for R](http://rstudio.github.io/leaflet/)
