---
title: "Geodaten und Karten in R"
output:
  html_document:
    toc: true
    toc_float: true
    collapsed: true
    number_sections: false
    toc_depth: 2
    #code_folding: hide
---


```{r setup, include=FALSE}
knitr::opts_chunk$set(message=FALSE,warning=FALSE, cache=F)
```

----

# Ziele der Sitzung

* Visualisierung von räumlichen Daten
* Erstellen von Karten im *printfähigen* Format

----

# Geodaten leicht gemacht

Die Visualisierung von simplen Geoinformationen unterscheidet sich  nicht wesentlich von der Visualisierung anderer Daten. Bei Punktdaten im zweidimensionalen Raum bedarf es beispielsweise eines x-Wertes und eines y-Wertes, um diesen zu visualisieren. Übertragen auf die Erdkugel bedarf es eines Längen- und Breitengrades. Hinzu kommt eine *Projektion* vgl. z.B. [Mercator-Projektion](https://de.wikipedia.org/wiki/Mercator-Projektion). 

Geodaten werden in vielerlei Formen bereitgestellt. Zu den häufig verwendeten gehört das Shapefile-Format von ESRI. In der <code>.shp</code>-Datei sind die Geometriedaten gespeichert. Eine Shapefile ist jedoch keine einzelne Datei, sonder besteht aus mindestens drei einzelnen Dateien, die im selben Ordner gespeichert werden sollten.

In der sozialwissenschaftlichen und ökonomischen Forschung werden in der Regel entweder Polygone oder Punktdaten visualisiert.

----

##Einlesen von Geodaten

Zum Einlesen von Shapefiles nutzen wir das Paket <code>sf</code>. Mit <code>st_read</code> lesen wir ein Shapefile ein.



```{r}
#Quelle Shapefile Bundesländer: https://opendata-esri-de.opendata.arcgis.com/datasets/esri-de-content::bundesl%C3%A4nder-2016-mit-einwohnerzahl?geometry=-31.360%2C46.270%2C52.268%2C55.886
library(tidyverse)
library(sf)
bundeslaender <- st_read("daten_beispiele/shapefiles_bundeslaender/Bundesländer_2016_ew.shp")
```
Beim Einlesen eines Shapefiles werden bereits wichtige Informationen zum Geometrietyp und der Projektion angezeigt.


----
## Visualisierung von Geodaten

Eine einfache, der Syntax von <code>ggplot2</code> folgende Visualisierung von Geodaten kann mit dem <code>geom_sf</code> erreicht werden. Als <code>aesthetic</code> wird eine <code>geometry</code> benötigt. In diesem Fall heißt die entsprechende Spalte im Datensatz ebenfalls *geometry*.

```{r}
bundeslaender %>%
  ggplot(aes(geometry = geometry)) +
  geom_sf()
```

Sollen die Polygone, in diesem Fall Bundesländer mit einem Farbwert, der auf einer Variabel basiert, gefüllt werden, so geschieht dies mit der <code>fill</code>-aesthetic. Der Datensatz enthält eine Spalte <code>EWZ</code> mit der Einwohnerzahl je Bundesland. 

```{r}
bundeslaender %>%
  ggplot(aes(geometry = geometry, fill = EWZ)) +
  geom_sf() +
  scale_fill_continuous(labels = function(x) format(x, big.mark = ".", decimal.mark = ",", scientific = FALSE)) #verhindert Exponentialnotation und stellt auf deutsche Kommas um
```

----
## Verschiedene Geodaten kombinieren


Das *Schichtprinzip* von ggplot2, nachdem einer Abbildung mit <code>+</code> weitere Schichten hinzugefügt werden können funktioniert bei der Visualisierung von Geodaten ebenfalls.

Hier muss jedoch zusätzlich darauf geachtet werden, dass die verschiedenen Informationen, die übereinander dargestellt werden in derselben Projektion gespeichert wurden.

Wir laden zunächst ein neues Shapefile, das Standorte von Krankenhäusern im Ruhrgebiet enthält. Die Daten zu Krankenhäusern stammen aus dieser Quelle: [GovData](https://www.govdata.de/web/guest/suchen/-/details/poi-krankenhauser)

```{r}
krankenhaeuser <- st_read("daten_beispiele/krankenhaeuser_ruhr/poi_krankenhaeuser.shp")
```

Die Visualisierung der Punktdaten unterscheidet sich in der Syntax nicht von der von Polygonen.

```{r}
krankenhaeuser %>%
  ggplot(aes(geometry = geometry)) +
  geom_sf()
```

Eine Darstellung der Punktdaten ohne eine Grundkarte macht wenig Sinn. Wo liegen die Punkte? Um die Grundkarte der Bundesländer und die Standorte der Krankenhäuser gemeinsam darzustellen, überprüfen wir zunächst, ob diese dieselbe Projektion haben.

Ein Vergleich der beiden Projektionen zeigt, dass diese nicht identisch sind*:
```{r}
waldo::compare(bundeslaender %>% sf::st_crs(), krankenhaeuser %>% sf::st_crs())
```

*Anmerkung: Unterschiede sind nicht immer leicht zu erkennen und manchmal unterscheiden sich auch nur die Bezeichnungen (vgl. [UTM-Koordinatensystem](https://de.wikipedia.org/wiki/UTM-Koordinatensystem#:~:text=Die%20Arbeitsgemeinschaft%20der%20Vermessungsverwaltungen%20der,Lagebezugssystem%20f%C3%BCr%20ganz%20Deutschland%20beschlossen.))

Das Paket <code>sf</code> bietet eine Vielzahl an Funktionen, um mit Geoinformationen zu arbeiten. Die Funktion <code>st_transform</code> erlaubt uns die Projektionen zu ändern.

```{r}
bundeslaender_wgs84 <- bundeslaender %>%
  st_transform(crs = 4326)
```


```{r}
krankenhaeuser_wgs84 <- krankenhaeuser %>%
  st_transform(crs = 4326)
```

Nun haben die beiden Datensätze dieselbe Projektion...

```{r}
waldo::compare(bundeslaender_wgs84 %>% sf::st_crs(), krankenhaeuser_wgs84 %>% sf::st_crs())
```

...und wir können sie gemeinsam grafisch darstellen:

```{r}
ggplot() +
  geom_sf(data = bundeslaender_wgs84, aes(geometry = geometry)) +
  geom_sf(data = krankenhaeuser_wgs84, aes(geometry = geometry))
```

Die Krankenhäuser liegen allesamt im Ruhrgebiet. Es könnte also sinnvoll sein, die Hintergrundkarte auf Nordrhein-Westfalen zu beschränken. Man kann Datensätze auch innerhalb eines ggplot-geoms filtern:

```{r}
ggplot() +
  geom_sf(data = bundeslaender_wgs84 %>%
            filter(GEN == "Nordrhein-Westfalen"), aes(geometry = geometry)) +
  geom_sf(data = krankenhaeuser_wgs84, aes(geometry = geometry))
```

Der Krankenhäuser-Datensatz bietet Informationen zu den verschiedenen Typen der Krankenhäuser in der Variable <code>coll_name</code>. Wie sind die verschiedenen Krankenhaustypen geografisch verteilt?

Zunächst untersuchen wir, wie viele Krankenhaustypen es gibt und wie viele Krankenhäuser dem jeweiligen Typ angehören.

```{r}
krankenhaeuser_wgs84 %>%
  as_tibble() %>% #von sf-Objekt in tibble umwandeln
  count(coll_name) %>%
  arrange(desc(n))
```
Auf der Suche nach einem der 18 Krankenhäuser für Geriatrie im Ruhrgebiet? Natürlich, sind wir doch alle. Wo sind diese zu finden? Die Filterfunktionen innerhalb der ggplot-Befehle sind insbesondere für die schnelle Datenvisualisierung praktisch. Wir weisen der Farbe einen Indikator zu, der <code>TRUE</code> ist, wenn da Krankenhaus geriatrische Behandlungen anbietet und <code>FALSE</code> falls dem nicht so ist.

```{r}
ggplot() +
  geom_sf(data = bundeslaender_wgs84 %>%
            filter(GEN == "Nordrhein-Westfalen"), aes(geometry = geometry)) +
  geom_sf(data = krankenhaeuser_wgs84, aes(geometry = geometry, color = coll_name %in% c("Geriatrie")))
```

----

#Praxisbeispiel

##Fragestellung / Ziel

Wie viele Schulen gibt es in den Kölner Stadtteilen? Wo liegen diese? Eine Visualisierung

## Genutzte Daten

[Shapefile der Kölner Stadtteile](https://opendata-esri-de.opendata.arcgis.com/datasets/esri-de-content::stadtteile-k%C3%B6ln)

[Shapefile der Kölner Schulen](https://opendata-esri-de.opendata.arcgis.com/datasets/esri-de-content::schulen-k%C3%B6ln)

## Daten einlesen

```{r}
library(tidyverse)
library(sf)
stadtteile_koeln <- st_read("daten_beispiele/stadtteile_koeln/Stadtteile.shp")

schulen_koeln <- st_read("daten_beispiele/schulen_koeln/Schulen.shp")
```

##Vergleich der Projektionen
```{r}
library(waldo)
waldo::compare(schulen_koeln %>% sf::st_crs(), stadtteile_koeln %>% sf::st_crs())
```
--> Identisch!

##Erste Visualisierung

```{r}
ggplot() +
  geom_sf(data = stadtteile_koeln) +
  geom_sf(data = schulen_koeln) #bei einer eindeutigen Geometrie-Spalte kommt geom_sf auch ohne Spezifikation von aesthetics aus
```

##Schulen je Stadtteil

Mittels <code>geom_sf</code> lassen sich Geoberechnungen durchführen. Wir möchten im Folgenden die Zahl der Schulen je Stadtteil bestimmen. Hierfür nutzen wir einen *Spatial-Join*, um den Beobachtungen der Schulen die entsprechenden Informationen aus dem Datensatz mit den Stadtteilen hinzuzufügen. In der Funktion <code>st_join</code> nutzen wir die Option <code>st_within</code>.

```{r}
stadtteile_schulen_merged <- st_join(x = schulen_koeln, y = stadtteile_koeln,
                             join = st_within)

stadtteile_schulen_merged 
```

Antwort auf die erste Frage:

```{r}
stadtteile_schulen_merged_counted <- stadtteile_schulen_merged %>% 
  as_tibble() %>% 
  count(NAME) %>% 
  rename(Anzahl_Schulen = n) %>% 
  arrange(desc(Anzahl_Schulen)) 

stadtteile_schulen_merged_counted
```

Die meisten Schulen gibt es also in der Altstadt/Süd und Mülheim. Für den nächsten Visualisierungsschritt fügen wir die Zahl der Schulen je Stadtteil unserem gemergten Datensatz hinzu.

```{r}
schulen_je_stadtteil <- stadtteile_koeln %>% 
  left_join(stadtteile_schulen_merged_counted, by = "NAME") 
  
schulen_je_stadtteil
```


##Visualisierung

```{r}
library(ggthemes) #für theme_map() Einfacher Weg, Koordinatensystem und Co loszuwerden, bietet außerdem jede Menge Farbschemen

ggplot() +
  geom_sf(data = schulen_je_stadtteil, aes(fill = Anzahl_Schulen,
                                           label = NAME)) + #label dient hier nur für das Mouseover im nächsten Schritt
  geom_sf(data = schulen_koeln, color = "lightgray") +
  scale_fill_viridis_c() +
  ggthemes::theme_map()
```

Statische Abbildung wie die obige sind die Regel in der Wissenschaftskommunikation. Für die eigene explorative Datenanalyse und für Websites sind *interaktive* Grafiken hilfreich. Eine einfache Methode, dies zu erreichen bietet das Paket <code>plotly</code>. 

Näheres und weitere Optionen diskutieren wir im Kapitel Animationen und interaktive Abbildungen.

```{r}
library(plotly)
ggplotly()
```

Weiterführende Links:

* [Drawing beautiful maps programmatically with R, sf and ggplot2](https://www.r-spatial.org/r/2018/10/25/ggplot2-sf.html)


